【裁判字號】    96,訴,3947
【裁判日期】    971127
【裁判案由】    地價稅
【裁判全文】
臺北高等行政法院判決
                                     96年度訴字第03947號
                              .
原      告  甲○○
            送達代收人  乙○○.
被      告  臺北市稅捐稽徵處
代  表  人  丙○○處長）住同.
訴訟代理人  戊○○
            丁○○兼送達代收.
上列當事人間因地價稅事件，原告不服臺北市政府中華民國96年
9 月19日府訴字第09670098400 號訴願決定，提起行政訴訟。本
院判決如下：
    主  文
原告之訴駁回。
訴訟費用由原告負擔。
    事  實
一、事實概要：
  (一)緣訴外人吳正正於民國（下同）81年8 月15日死亡，其所有
    之臺北市○○區○○段4 小段434 、460 、610 地號等3 筆
    土地應有部分各1/6 及同地段614 地號土地應有部分2/5 （
    下併稱系爭土地）由其配偶甲○○及子女吳易達、吳佳蓉繼
    承取得。
  (二)原告於96年4 月3 日具地價稅退稅申請函，以系爭610 及61
    4 地號土地屬臺北市中山區第8 期市地重劃區，重劃期間應
    自80年公告重劃起算，至法院判決重劃完成日期87年4 月16
    日止，應予免稅，重劃後地價稅應減半徵收2 年，暨系爭43
    4 、460 地號土地為坐落農業區地目為田之土地，依法應課
    徵田賦等為由，向被告所屬松山分處申請退還上開土地溢繳
    之地價稅款，經該分處以96年4 月17日北市稽松山甲字第
    09630363600 號函（下稱原處分）復略以：610 、614 地號
    土地，依臺北高等行政法院判決應以濱江街40米計畫道路工
    程實際完成驗收日即「87年4 月16日」為實際重劃辦理完成
    之日，是以87年土地面積共1,338.03平方公尺免徵地價稅，
    88年至89年土地面積共1,338.03平方公尺減半徵收2 年；另
    434 、460 地號土地，依93年7 月23日現場勘查結論434 地
    號土地面積3 平方公尺，460 地號土地23.50 平方公尺自90
    年起應課徵田賦，餘733.83平方公尺按公共設施保留地課徵
    地價稅，更正後87年至92年應退地價稅額合計新臺幣（下同
    ）322,909 元。原告不服，向臺北市政府提起訴願，遭決定
    駁回後，遂向本院提起本件行政訴訟。
二、兩造聲明：（原告於準備期日及言詞辯論期日均未到場，依
    其起訴狀之聲明及陳述記載）
  (一)原告聲明：訴願決定及原處分均應撤銷，原核定之退還地價
              稅應重新核算。
  (二)被告聲明：駁回原告之訴。
三、兩造之爭點：
  1.系爭4 筆土地86年以前溢繳之地價稅，被告以已逾稅捐稽徵
    法第28條5 年期間，否准退還，於法是否有據？被告是否應
    依土地稅減免規則第22條之規定，依職權辦理更正退稅？
  2.原處分就系爭434 及460 地號土地部分，課徵田賦及按公共
    設施保留地稅率課徵地價稅，有無違誤？
  (一)原告主張之理由：
    1.原告所繼承之土地中，系爭610 及6l4 地號等2 筆土地屬
      台北市中山區第8 期市地重劃區，依土地稅減免規則第17
      條規定：「區段徵收或重劃地區內土地，於辦理期間致無
      法耕作或不能為原來之使用而無收益者，其地價稅或田賦
      全免。辦理完成後，自完成之日起其地價稅或田賦減半徵
      收2 年。」是上述重劃期間應自80年公告重劃起算，然被
      告遲至82年始予減免。至於重劃完成日期，被告認定系爭
      610 地號為83年及系爭614 地號為84年，惟經該2 筆土地
      之其他共有人提出行政訴訟，並經貴院判決重劃實際完成
      日期應為87年4 月16日。原處分雖計算應退還87年至92年
      地價稅合計322,909 元，但實際上系爭610 地號土地之地
      價稅於84年課徵3,470 元、85年課徵6,074 元、86年課徵
      13,190元，系爭614 地號土地之地價稅85年課徵61,735元
      、86年課徵67,021元，合計151,490 元。原處分及訴願決
      定以請求退稅時效已過，駁回原告之請求及訴願，但依土
      地稅減免規則第22條規定：「依第7 條至第17條規定申請
      減免地價稅或田賦者，公有土地應由管理機關，私有土地
      應由所有權人或典權人，造具清冊檢同有關證明文件，向
      直轄市、縣（市）主管稽徵機關為之。但合於下列規定者
      ，應由稽徵機關依通報資料逕行辦理或由用地機關函請稽
      徵機關辦理，免由土地所有權人或典權人申請：……六、
      辦理區段徵收或重劃之土地（應由主管地政機關列冊送稽
      徵機關辦理）。……」是系爭土地既經土地共有人提出行
      政訴訟且於93年間即已判決確定，理應由權責機關逕依職
      權辦理更正退稅，何須納稅義務人提出申請？今更以時效
      已過駁回原告之申請退稅，難謂適法。
    2.原告所繼承之系爭460 及434 地號等2 筆土地，屬農業區
      之公共設施保留地，原應課田賦，因原告尚未辦理繼承，
      實際上根本不可能使用，亦無收益，理應課徵田賦或依公
      共設施保留地予以免稅，惟原處分逕依應有部分課徵地價
      稅，系爭460 地號土地84年課徵20,141元、85年課徵20,1
      41元、86年課徵25,641元、87年課徵18,685元、88年課徵
      18,685元、89年課徵20,531元、90年課徵22,379元、91年
      課徵22,379元、92年課徵22,379元，系爭434 地號土地88
      年課徵12,242元、89年課徵13,454元、90年課徵14,664元
      、91年課徵14,664元、92年課徵14,664元，合計260,649
      元，亦難謂適法。
    3.綜上所述，爰狀請撤銷訴願決定及原處分，另為適法之處
      分。
  (二)被告主張之理由：
    1.卷查本件原告與訴外人吳佳蓉、吳易達等2 人共同繼承其
      配偶吳正正所有之系爭土地，其中系爭610 及614 地號等
      2 筆土地，前經案情相同之大院93年度簡字第561 號判決
      認定濱江街40米計畫道路以工程實際完成驗收日「87年4
      月16日」為實際重劃辦理完成之日，是被告所屬松山分處
      核定系爭610 及614 地號等2 筆土地87年地價稅免徵，88
      年及89年地價稅減半徵收，自90年起恢復課徵地價稅；又
      經該分處於93年7 月23日至現場勘查結果，系爭434 地號
      土地面積3 平方公尺，460 地號土地面積23.50 平方公尺
      自90年起應課徵田賦，餘733.83平方公尺按公共設施保留
      地課徵地價稅。而前述系爭4 筆土地因坐落於飛航管制區
      ，地價稅應減免30% ，故更正後87年至92年應退還地價稅
      額合計322,909 元、滯納金計39,918元、利息計13,717元
      ，而原告積欠稅款計328,986 元，業經該分處依稅捐稽徵
      法第29條規定抵繳其已積欠之稅捐，故實際核退47,558元
      ，此有原告戶政連線戶籍資料、土地標示部、被繼承人吳
      正正87年至93年地價稅課稅明細、徵銷明細檔查詢、地價
      稅課稅明細表及查詢原始退稅資料等影本附卷可稽。是被
      告所屬松山分處所為處分，自屬有據。
    2.原告主張系爭土地應退之地價稅自84年起至92年及滯納金
      及加計之利息應遠超過核定之322,909 元云云，經查，凡
      因適用法令錯誤或計算錯誤溢繳稅款之案件，不論係稽徵
      機關自行發現錯誤依職權退還或納稅義務人提出申請，其
      退稅期限及退稅金額均應適用稅捐稽徵法第28條規定：「
      納稅義務人對於因適用法令錯誤或計算錯誤溢繳之稅款，
      得自繳納之日起5 年內提出具體證明，申請退還；逾期未
      申請者，不得再行申請。」及第29條規定：「納稅義務人
      應退之稅捐，稅捐稽徵機關應先抵繳其積欠。並於扣抵後
      ，應即通知該納稅義務人。」辦理，此為財政部93年9 月
      24日臺財稅字第09304523500 號函釋：「本部66年2 月16
      日臺財稅第31186 號函釋未列入法令彙編，依規定不再適
      用。凡因適用法令錯誤或計算錯誤溢繳稅款之案件，不論
      係稽徵機關自行發現錯誤依職權退還或納稅義務人提出申
      請，其退稅期限均應依稅捐稽徵法第28條之規定辦理。至
      本部90年12月26日臺財稅字第0900457455號函釋，有關土
      地因地政機關重測誤繕，面積登記錯誤所生溢繳稅款之退
      稅期間，得類推適用民法消滅時效之規定，應限於課稅前
      提之事實認定機關（即地政機關）發生錯誤，且溢繳稅款
      之請求權屬行政程序法施行前已發生之公法上請求權，方
      得適用。……」在案。另依95年12月6 日臺財稅字第0950
      4569920 號令釋：「一、有關行政程序法於90年1 月1 日
      施行前，非屬稅捐稽徵法第28條規定範圍之退稅請求權，
      其請求權之消滅時效期間，應類推適用稅捐稽徵法第28條
      之規定。至於行政程序法於90年1 月1 日施行後，上項退
      稅請求權之消滅時效期間，應適用該法第131 條之規定。
      二、下列令函中，有關溢繳稅款之請求權如屬行政程序法
      施行前已發生之退稅請求權，得類推適用民法消滅時效之
      規定部分，自本令發布日起廢止：……（六）財政部93年
      9 月24日臺財稅字第09304523500 號函。……三、本令發
      佈前，已向主管稽徵機關提出申請退稅尚未確定之案件，
      仍准適用申請時之相關令釋規定辦理。」故本件原告87年
      、88年、92年地價稅係於93年繳納，89年至91年地價稅係
      於95年繳納，均尚未逾5 年，而84年至86年溢繳地價稅已
      逾5 年，且原告係於96年4 月3 日始向被告所屬松山分處
      申請退還溢繳之地價稅，自無前揭財政部有關類推適用民
      法消滅時效函釋規定之適用。是原告主張，自難採據。
    3.原告主張原處分及訴願決定均以請求退稅時效已過駁回原
      告之請求及訴願，但依據土地稅減免規則第17條及第22條
      重劃之土地免稅應由稽徵機關依通報資料逕行辦理或由用
      地機關函請稽徵機關辦理，免由土地所有權人或典權人申
      請，系爭土地既經土地共有人提出行政訴訟且於93年間即
      已判決確定云云，惟查本件係申請退稅案件，並非申請地
      價稅免稅或減免，核與是否符合減免稅要件不同，本件退
      稅請求權，依前揭財政部95年12月6 日臺財稅字第095045
      69920 號令釋規定，其消滅時效期間一律為5 年甚明，且
      系爭土地經土地共有人提出行政訴訟於93年間即已判決確
      定，其判決內容係有關臺北市○○街40米計畫道路工程實
      際完成驗收日期之認定，即系爭土地地價稅減半徵收時點
      之判斷之法律關係，與本案申請退稅情形不同，業已詳述
      如前，其主張自不足採。
    4.原告主張系爭434 、460 地號2 筆土地為坐落於農業區之
      公共設施保留地，原應課徵田賦，原告因尚未辦理繼承，
      實際上根本不可能使用，亦無收益，理應課徵田賦或依公
      共設施保留地予以免稅，原處分逕依應有部分比例課徵地
      不合。
    理  由
一、本件原告經受合法通知，未於言詞辯論期日到場，核無行政
    訴訟法第218 條準用民事訴訟法第386 條各款所列情形，爰
    併準用民事訴訟法第385 條第1 項前段規定，依被告之聲請
    ，由其一造辯論而為判決。
二、原告起訴主張：系爭土地原為訴外人吳正正所有，81年間，
    由原告與子女2 人共同繼承；系爭610 及614 地號土地屬臺
    北市中山區第8 期市地重劃區，重劃期間應自80年公告重劃
    起算，至法院判決重劃完成日期87年4 月16日止，應予免稅
    ，重劃後地價稅應減半徵收2 年，暨系爭434 及460 地號土
    地為坐落農業區地目為田之公共設施保留地，且原告並未辦
    理繼承登記，實際上並未使用，依法應課徵田賦或依公共設
    施保留地予以免稅，詎被告僅同意退還322,909 元，顯有違
    誤，為此訴請如聲明所示云云。
三、被告則以：系爭4 筆土地86年以前之地價稅繳納已逾5 年，
    原告已不得依稅捐稽徵法第28條請求退還，至系爭610 及
    614 地號土地87年以後之地價稅則已依原告之申請同意退還
    ，再系爭434 及460 地號土地，被告已依勘查而得之面積，
    按吳正正之應有部分1/6 ，計算改課田賦之面積，其餘面積
    則改按公共設施保留地稅率課徵地價稅，均無違誤等語置辯
    ，求為判決駁回原告之訴。
四、是本件之爭執，在於：
  (一)系爭4 筆土地86年以前溢繳之地價稅，被告以已逾稅捐稽徵
    法第28條5 年期間，否准退還，於法是否有據？被告是否應
    依土地稅減免規則第22條之規定，依職權辦理更正退稅？
  (二)原處分就系爭434 及460 地號土地部分，課徵田賦及按公共
    設施保留地稅率課徵地價稅，有無違誤？
五、經查：
  (一)按稅捐稽徵法第28條規定：「納稅義務人對於因適用法令錯
    誤或計算錯誤溢繳之稅款，得自繳納之日起5 年內提出具體
    證明，申請退還；逾期未申請者，不得再行申請。」查本件
    被告抗辯系爭4 筆土地86年之地價稅已繳納逾5 年以上，檔
    案均已銷燬，而原告亦並未主張其繳納日期係在5 年以內，
    復未提出5 年之內繳納之憑據，是原告就此部分之申請，自
    與上開稅捐稽徵法第28條退還稅款之要件不合，被告予以否
    准，於法有據。
  (二)又按土地稅減免規則第17條規定：「區段徵收或重劃地區內
    土地，於辦理期間致無法耕作或不能為原來之使用而無收益
    者，其地價稅或田賦全免。辦理完成後，自完成之日起其地
    價稅或田賦減半徵收2 年。」第22條規定：「依第7 條至第
    17 條 規定申請減免地價稅或田賦者，公有土地應由管理機
    關，私有土地應由所有權人或典權人，造具清冊檢同有關證
    明文件，向直轄市、縣（市）主管稽徵機關為之。但合於下
    列規定者，應由稽徵機關依通報資料逕行辦理或由用地機關
    函請稽徵機關辦理，免由土地所有權人或典權人申請：……
    六、辦理區段徵收或重劃之土地（應由主管地政機關列冊送
    稽徵機關辦理）。……」由上開規定可知，土地遇有辦理區
    段徵收或重劃之情形，應由主管地政機關列冊送稽徵機關逕
    行辦理，不必由土地所有權人申請，有關機關未依限通報或
    漏未通報，均難歸咎於土地所有權人，嗣經土地所有權人異
    議者，應依稅捐稽徵法第28條規定，追溯減免並退還溢繳（
    財政部71年4 月6 日台財稅第32305 號函釋及80年1 月31日
    台財稅字第800660238 號函釋參照）。查系爭610 及614 號
    土地，屬台北市中山區第8 期市地重劃區內之土地，其重劃
    完成日期為87年4 月16日，為兩造所不爭，且有本院93年度
    簡字第561 號判決在原處分卷頁29以下可按，依上開規定，
    於辦理期間致有無法耕作或不能為原來之使用而無收益者，
    其地價稅或田賦固可能全免，且免由土地所有權人申請；然
    如前所述，即使有關機關未依限通報或漏未通報，而發生溢
    繳稅款之情事，納稅義務人如要請求退還稅款，仍應依稅捐
    稽徵法第28條之規定申請之，申言之，無論該稅款是基於何
    種原因而溢繳，均應自繳納之日起5 年內檢附具體證明向稽
    徵機關提出申請，逾此期限，基於法安定性之要求，納稅義
    務人自不得再為請求，是原告主張被告應依土地稅減免規則
    第22條之規定，依職權辦理更正退還繳納逾5 年之稅款，尚
    非可採。
  (三)再按土地稅法第22條規定：「非都市土地依法編定之農業用
    地或未規定地價者，徵收田賦。但都市土地合於左列規定者
    亦同：……五、依都市計畫編為公共設施保留地，仍作農業
    用地使用者。」查系爭434 及460 地號土地，依都市計畫編
    為公共設施保留地，宗地面積為分別1,806 及2,756 平方公
    尺，被繼承人吳正正應有部分均為1/6 ，此有土地綜合資料
    在訴願卷頁10-14 可按，且為兩造所不爭，堪認為真實。是
    納稅義務人如主張應徵收田賦者，自應證明該2 筆土地，仍
    全部作農業用地使用。查本件經被告所屬松山分處派員於93
    年7 月23日與臺北市政府地政處人員會勘結果，其中系爭
    434 地號土地作為農業使用（菜圃）之面積為18平方公尺，
    系爭460 地號土地作為農業使用（菜圃）之面積為141 平方
    公尺，此有會勘紀錄在原處分卷（附件2 ）可參，是該分處
    核定系爭434 地號土地之部分土地面積計3 平方公尺，改課
    田賦，餘298 平方公尺按公共設施保留地稅率課徵地價稅，
    另460 地號土地部分土地面積計23.5平方公尺，改課田賦，
    餘435.83平方公尺按公共設施保留地稅率課徵地價稅，於法
    並無違誤。原告主張其未辦理繼承登記，故未使用云云，查
    依都市計畫編為公共設施保留地之土地，無論有無使用，均
    應依法課徵地價稅，只是土地稅法第22條但書特別明文規定
    ，在上開土地仍作農業用地使用時，始不徵收地價稅，而應
    課徵田賦，原告之主張，於法未合，無可採信。
六、綜上所述，原告之主張，均無可採，原處分認事用法俱無違
    誤，訴願決定遞予維持，亦無不合，原告徒執前詞，訴請如
    聲明所示，為無理由，應予駁回。
據上論結，本件原告之訴為無理由，爰依行政訴訟法第98條第1
項前段、第218 條、民事訴訟法第385 條第1 項前段，判決如主
文。
中    華    民    國    97    年    11     月   27    日
                    臺北高等行政法院第五庭
                              審判長法  官  張  瓊  文
                                    法  官  蕭  忠  仁
                                    法  官  王  碧  芳
上為正本係照原本作成。
如不服本判決，應於送達後20日內，向本院提出上訴狀並表明上
訴理由，如於本判決宣示後送達前提起上訴者，應於判決送達後
20日內補提上訴理由書（須按他造人數附繕本）。
中    華    民    國    97    年    12     月    1    日
                                    書記官  方  偉  皓


司法院資訊處製作；財團法人民間司法改革基金會備份。
